【裁判字號】    90,上易,23
【裁判日期】    901023
【裁判案由】    確認房屋所有權或共有權存在等
【裁判全文】
臺灣高等法院臺南分院民事判決  九十年度上易字第二三號   Ｋ
      上  訴  人  丁  ○  ○
                  己  ○  ○
                  壬  ○  ○
                  戊  ○  ○
                  庚  ○  ○
                  甲  ○  ○
                  辛  ○  ○
      被  上訴人  子  ○  ○
                  癸○○○
右當事人間請求確認房屋所有權或共有權存在等事件，上訴人等對於中華民國八十九
年十一月十七日臺灣雲林地方法院第一審判決（八十九年度訴字第三八三號）提起上
訴，本院判決如左：
      主      文
上訴駁回。
第二審訴訟費用由上訴人負擔。
      事      實
甲、上訴人方面：
一、聲明：求為判決：（一）原判決不利上訴人部分廢棄。（二）右廢棄部分，被上
    訴人在第一審之訴駁回。（三）第一、二審訴訟費用由被上訴人負擔。
二、陳述：除與原判決記載相同者，予以引用外，補稱：
（一）原審係以：「其稅籍資料自始即以證人郭章芳為納稅義務人」、「若認郭進來
      對系爭未辦理保存登記之房屋無事實上處分權，何以被告等人並未對郭進來或
      郭章芳予以追究？」、「原告二人於七十九年九月二十四日即開始使用系爭房
      屋，亦未見被告等人對之加以爭執」等為其判決論據，惟原判決認定事實顯有
      重大違誤。
（二）查系爭未經保存登記建物及其基地，係上訴人之被繼承人梁米粒於四十五年三
      月十九日向訴外人陳新坤所購買，此有「賣渡證書」為證。另外「賣渡證書」
      並明白載明「建物敷地」、「右所有權全部賣渡」，足證當時取得系爭房屋事
      實上處分權及土地所有權之人為梁米粒，於買賣當時並有繳交不動產監證費，
      而於本件買賣時，土地上早有建物，更是不爭之事實，則豈有土地與系爭房屋
      於賣渡時分別處理之理？換言之，真正權利人本為梁米粒。嗣梁米粒於四十七
      年六月二十二日死亡，上訴人等依法繼承其所有財產，此亦有台灣省雲林縣稅
      捐稽徵處遺產稅免納證明書為證，在在顯示系爭建物之事實上處分權本為上訴
      人所有。
（三）被上訴人雖於原審提出與訴外人郭章芳所訂定之不動產買賣「預定」契約書，
      惟查郭章芳並非系爭房屋之事實上處分權人，已如前述，則其於七十九年九月
      二十四日將系爭房屋出賣予被上訴人，而為對於系爭房屋之處分行為，依民法
      第一百十八條之規定，即屬無權處分，被上訴人不得據此對抗第三人。
（四）又依房屋稅籍證明所示，固自始即以郭章芳為納稅義務人，然此並不能證明郭
      章芳已取得系爭房屋權利，至多僅生不當得利等法律關係而已。證人即郭章芳
      之生母廖佩吟於原審證稱：「土地及房子部是我先生買的，後來我發現其他小
      孩都有財產，我要求先生也要登記給郭章芳而且我也拿了三萬元給我先生，當
      時錢比較大」云云（詳原審八十九年十一月三日言詞辯論筆錄），與事實不符
      ，且證人廖佩吟係郭章芳之母，所言難免偏袒；參以四十七、八年間，系爭土
      地及建物之買賣讓渡價金僅新台幣（下同）三千餘元，證人廖佩吟何得提出三
      萬元交付郭進來？其又如何證明確有交付之事實？而廖佩吟於四十八年六月六
      日方才下嫁郭進來，旋即於兩三個月間存有三萬元，亦有違常理；其另證稱：
      係其要求郭進來登記財產予郭章芳，以免與其他異母兄弟有不公平云云，惟既
      為求公平，何以仍須給付郭進來三萬元？凡此均足證其所言不實。
（五）再原審判決質疑：「若認郭進來對系爭未辦理保存登記之房屋無事實上處分權
      ，何以被告等人並未對郭進來或郭章芳予以追究？」、「原告二人於七十九年
      九月二十四日即開始使用系爭房屋，亦未見被告等人對之加以爭執」等，然系
      爭房屋早期之使用人皆為上訴人之父郭進來，則豈有兒子起訴父親要求搬家之
      理？加以五十年至六十年間，上訴人等多為服兵役或另創新戶者，對於家人使
      用系爭房屋，依情依理，皆不可能以訟爭為之；至於被上訴人主張於七十九年
      間開始使用系爭房屋云云，因訴外人郭章芳本係無權處分，上訴人亦不知其私
      下買賣之情，自不會貿然提起訴訟，此亦與常情無違，原判決就此所為認定之
      事實，顯然有誤。
（六）又被上訴人於原審提出之系爭房屋買賣所有權契約書，其中所載買賣價金為「
      二萬一千三百元」，更與證人廖佩吟證稱「三萬元」有所矛盾，且於四十七年
      間尚有三萬元之價值，豈有至七十九年時，僅剩二萬一千三百元之理？其證言
      殊難採信。參以上訴人提出之證物，均足證明上訴人等確為真正權利人，各項
      權利變動之流程亦有不動產監證及其他原始資料等足堪證明，若本件房屋之權
      利人自始即為郭章芳，何以被上訴人反不能提出？
（七）茲再就本案發生之時序點敘述如下，以便證明上訴人確為真正之所有權人：系
      爭房屋、土地由陳新坤出賣予梁米粒（四十五年六月二十二日）→梁米粒死亡
      ，由上訴人丁○○等八人繼承梁米粒所有財產（四十七年六月二日）→廖佩吟
      下嫁郭家（四十八年六月六日）→被上訴人之前手郭章芳出生（四十九年七月
      二十五日）→被上訴人主張郭章芳出售被上訴人系爭房屋（七十九年九月二十
      四日）。綜上，足證被上訴人所言確有不實，而其主張郭章芳出賣系爭土地之
      買賣契約原非本件訴訟之爭點，蓋郭章芳係無權占有，自不足使被上訴人取得
      系爭房屋之所有權。
（八）本件訴外人梁米粒於購買系爭土地時，其上確有建物（此事實並據被上訴人自
      認），且系爭土地及建物於買受時，係由「梁米粒」所購入，非由訴外人郭進
      來所購者，此有賣渡證書為證。本件被上訴人據以提起本訴，無非係以「買的
      時候，郭章芳與丁○○的父親把房子部分給郭章芳的母親，土地的部分給梁米
      粒，這在買的時候就講好了，郭章芳再賣給被上訴人，郭章芳的母親還在」及
      「廖佩吟也要求先生也要登記給郭章芳‧‧‧」等情，為其主要論據，惟查：
（１）本件買賣係於四十五年三月十九日成立，證人廖佩吟於四十八年六月六日方才
      嫁入郭家，郭章芳甚至於四十九年七月二十五日方才出生，皆不可能有何自始
      約定之情事發生，被上訴人此部分之論據顯然不能成立。
（２）被上訴人主張「廖佩吟亦要求先生要登記予郭章芳‧‧‧」等語，縱然屬實，
      亦不能對抗上訴人所有之權利，蓋梁米粒於四十七年六月二十二日已死亡，上
      訴人等繼承系爭房屋，本為上訴人「既得之權利」，而廖佩吟係於四十八年六
      月六日方才嫁入郭家，縱事後有所約定，亦係無權處分，訴外人郭章芳絕無可
      能取得系爭房屋之處分權。
（３）再郭章芳就系爭房屋之稅籍證明，應係透過管道「私下辦理」者，惟稅籍證明
      ，並非民法上之不動產登記，自不得視為其已取得系爭房屋處分權之證明；此
      外，被上訴人始終無法具體提出確實事證，以證明其取得系爭房屋處分權係源
      自正當之權源，自不能據以對抗上訴人。
（九）又上訴人之母梁米粒於在世時，本自行經營米行，有獨立之經濟來源者，有證
      人陳證詞足資證明，益見上訴人等方係系爭房屋之正當權利人。
（十）反觀被上訴人之抗辯，矛盾處處，無法證明其擁有正當權源，除前開理由外，
      茲再補充理由如左：
（１）訴外人郭章芳固係系爭房屋稅籍登記之納稅義務人，惟其於登記之際，登記原
      因為「登記普查」，並非源自於買賣或贈與而來，自可推知當時必然私下辦理
      ，上訴人並無知情可能，加以當時土地登記並未完成整體查校，地政機關人員
      得過且過之態度可想而知，況系爭房屋本未經保存登記，稅籍登記亦無關於所
      有權人誰屬問題。
（２）原審判決認：「系爭房屋所在之‧‧‧土地則於五十三年八月移轉登記予被告
      等人」，亦屬率斷！查系爭土地登記簿謄本載明：四十八年十月五日被上訴人
      完成繼承登記（此與四十七年六月二十二日梁米粒死亡後，被上訴人辦理後事
      及相關遺產稅事宜之時間並無出入），廖佩吟證稱：「我不知道房屋、土地何
      時辦理登記，大約是在五十五、五十六年」云云，與事實不符，蓋其既可決定
      出賣予被上訴人，豈有不知系爭房屋係於何時登記予郭章芳之理？原審判決認
      於五十三年八月方才辦理移轉登記者，實係誤認「土地重劃」之時間之故。
（３）再原審判決質疑何以上訴人未對郭進來或郭章芳予以追究乙節，因上訴人根本
      不知郭章芳係如何辦妥稅籍登記，且稅籍登記亦無關乎所有權歸屬，上訴人自
      不致咄咄逼人；而郭進來係上訴人等人之生父，郭章芳與上訴人等縱非同母所
      生，然畢竟源出同一生父，豈能未有爭議前動輒起訴之理？原審判決就此所採
      心證，並非被上訴人之主張，亦悖離社會生活之事實。
（４）就原審判決認：被上訴人主張於七十九年九月二十四日即開始使用系爭房屋，
      亦未見上訴人等人爭執乙節，亦屬無中生有；蓋被上訴人從未使用系爭房屋，
      亦從未作此主張，原審逾越辯論主義範疇，自行認定，顯不足採。此部份經上
      訴人三次聲請原審法院傳喚被上訴人子○○本人到庭，與上訴人對質，因被上
      訴人根本未曾使用系爭房屋，其因心虛不敢到庭，無非係害怕連系爭房屋內部
      陳設、事實情況皆無法陳述之故。
（５）至於被上訴人於原審提出系爭「買賣預約契約書」，明顯於「癸○○○」簽名
      處，係於事後插入，並非自始即行簽名者，顯有假買賣之嫌！此可所以房屋之
      稅籍登記何以未登記為癸○○○之故？僅因事後系爭房屋有補償發放問題，方
      才冒出與郭家全然無涉之子○○與癸○○○二人。
（６）末查，證人廖佩吟於鈞院證稱：「子○○說以後會有糾紛？」等語，惟子○○
      究係如何得知以後會有糾紛？其何以明知會有糾紛，仍執意購買系爭房屋？均
      足認廖佩吟自始「私下」出賣予被上訴人者，並無法因之推認其有系爭房屋之
      事實上處分權。且被上訴人子○○在雲林縣西螺鎮○○路一百一十三號本有自
      己店面，而系爭房屋已老舊，現更被拆除一半，何以被上訴人子○○執意購買
      系爭房屋？其能作何使用？不無可疑，足見本件郭章芳提出之買賣契約書，顯
      有假買賣之嫌。
三、證據：除援用第一審所提證據外，補提戶籍謄本、賣渡證書、雲林縣虎尾鎮公所
    不動產監證費收據、台灣省雲林縣稅捐稽徵處遺產稅免納證明書、建物所有權保
    存登記申請書、買賣所有權移轉契約書、死亡證明書、身分證（均影本）、戶籍
    謄本、剪報等件為證，並聲請訊問證人廖佩吟、陳，及被上訴人子○○。
乙、被上訴人方面：
一、聲明：求為判決：（一）上訴駁回。（二）第二審訴訟費用由上訴人負擔。
二、陳述：除與原判決記載相同者，予以引用外，補稱：
（一）上訴人郭章源、己○○、壬○○、戊○○、庚○○、丁○○、郭章澤（郭章澤
      死亡後由甲○○、辛○○繼承）均為郭進來與梁米粒所生。郭章芳為郭進來與
      廖佩吟所生。於四十四年六月三十日郭進來出面購買坐落雲林縣虎尾鎮○○段
      八六七地號（重測前為虎尾鎮○○段四十號之一七）土地登記為同居人梁米粒
      所有，其後在該土地上建築門牌號碼虎尾鎮○○里○○路一０五號之房屋，因
      郭章芳之母廖佩吟曾出資供郭進來經商，且郭章芳亦為郭進來之子，為財產分
      配公平起見，廖佩吟乃要求將房屋登記為郭章芳所有，並向雲林縣稅捐稽徵處
      虎尾分處辦理初次設籍納稅義務人登記為郭章芳所有，此有雲林縣稅捐處函覆
      為據，可見上開土地及房屋分別為梁米粒與郭章芳二人各別所有。
（二）上訴人提出之系爭土地賣渡證書，其不動產標示為「虎尾鎮○○段四十號之十
      七，五七則建物敷地一公畝八九厘所有權全部」，其買賣標的只是建地而已，
      並無地上建築物之標示。因日據時代所謂建地名稱為「建物敷地」，光復初期
      土地代書仍沿用如此名稱。但上訴人認為「建物敷地」仍包括建地及地上房屋
      一節，顯有誤會。如該買賣不動產包括房屋在內，何以其嗣後辦理繼承登記時
      ，僅辦理土地登記而已，而未連同房屋一併辦理繼承登記？足見上訴人抗辯就
      系爭房屋有所有權存在云云，實無理由。系爭房屋既為郭章芳單獨所有，自有
      權利處分出賣與被上訴人子○○等人。
（三）系爭房屋經郭進來同意將房屋登記與郭章芳所有之事實，業據郭進來之妻廖佩
      吟在原審到庭作證屬實，且系爭房屋未辦理保存登記，其稅籍資料自始即以郭
      章芳為納稅義務人。再者，上訴人就前揭土地辦理繼承登記時，並未將房屋一
      併辦理，而郭章芳係四十九年七月二十五日出生，當時年僅四歲，若認郭進來
      對系爭未辦理保存登記之房屋無事實上處分權，何以上訴人等並未對郭進來或
      郭章芳予以追訴？且自郭章芳為系爭房屋之納稅義務人後，亦未見上訴人對之
      主張系爭房屋之權利。退而言之，被上訴人於七十九年九月二十四日向郭章芳
      購買房屋開始使用後，亦未見上訴人對之為爭執，足見廖佩吟在原審證稱：郭
      進來有將系爭房屋之權利（事實上之處分權）讓與郭章芳之事實，至為明顯。
（四）基上理由，郭章芳既對系爭房屋有事實上之處分權，其又將該事實上處分權轉
      賣與被上訴人二人，並即交付被上訴人使用，則被上訴人已取得系爭房屋之事
      實上處分權，從而被上訴人自得本於對系爭房屋之權利，就雲林地院八十九年
      度存字第五二０號提存事件，領取由雲林縣政府提存之房屋拆遷補償費四十三
      萬一千九百零九元之權利。原判決並無不當，上訴人提起上訴實無理由。
三、證據：除援用第一審所提證據外，補提雲林縣稅捐稽徵處函、賣渡證書（均影本
    ）、郭進來家族系統表等件為證。
丙、本院依職權調閱台灣雲林地方法院八十九年度存字第五０二號清償提存事件案卷
    ，並向雲林縣虎尾地政事務所、雲林縣稅捐稽徵處、財政部台灣省中區國稅局虎
    尾稽徵所、雲林縣政府地政局、雲林縣稅捐稽徵處虎尾分處函查。
      理      由
一、本件上訴人郭章源在本件訴訟進行中，於九十年二月二十五日死亡，乙○○、丙
    ○○等二人係其繼承人乙節，此有上訴人於本院提出郭章源之死亡證明書、除戶
    籍謄本、乙○○等二人戶籍謄本附於本院卷第一二二頁至第一二五頁可參，上訴
    人具狀聲明乙○○等二人就郭章源部分承受訴訟，核無不合，應予准許。
二、按確認法律關係成立或不成立之訴，非上訴人有即受確認判決之法律上利益者，
    不得提起之，民事訴訟法第二百四十七條前段定有明文。又民事訴訟法第二百四
    十七條所謂即受確認判決之法律上利益，係指因法律關係之存否不明確，致上訴
    人在私法上之地位有受侵害之危險，而此項危險得以對於被上訴人之確認判決除
    去之者而言（最高法院四十二年台上字第一０三一號判例參照）；本件被上訴人
    起訴主張系爭未辦保存登記磚木造平房係被上訴人等所有，因經訴外人雲林縣政
    府徵收房屋所在之基地，並就房屋之拆遷補償費向原審法院辦妥提存在案，則提
    存款係被上訴人所有房屋之代償物，被上訴人自有權領取，惟上訴人等否認之，
    並以房屋所有權人地位自居，是系爭提存款之領取權人究係上訴人或被上訴人之
    法律關係不明確，被上訴人有即受確認判決之法律上利益，其起訴請求確認者，
    於本件訴訟之權利保護之必要要件上，即無不合，合先敘明。
三、本件被上訴人起訴主張：坐落雲林縣虎尾鎮○○段八六七地號土地上，門牌號碼
    雲林縣虎尾鎮○○里○○路一○五號之未辦保存登記磚木造平房一棟，係被上訴
    人二人於七十二年九月二十四日向原所有權人郭章芳買入，並即移轉占有，由被
    上訴人等取得事實上之處分權，且已辦妥房屋稅納稅義務人變更登記，被上訴人
    二人即為系爭建物之所有權人；嗣雲林縣政府為辦理虎尾區市地重劃工程，依法
    徵收房屋所在之基地，並就系爭房屋之拆遷補償費四十三萬一千九百零九元，向
    原審法院以八十九年度存字第五０二號辦理提存在案，被上訴人二人既係系爭房
    屋之所有權人，對於房屋拆遷補償費之代償物自得為領取，因上訴人等否認被上
    訴人二人係系爭房屋之所有權人，爰訴請判命：(一)確認坐落虎尾鎮○○里○○路
    一○五號磚木造平房一棟全部為被上訴人所有、(二)原審法院八十九年度存字第五
    ○二號提存事件由雲林縣政府提存之房屋補償費四十三萬一千九百零九元應全部
    由被上訴人領取（原審就確認系爭房屋所有權為被上訴人二人所有部分，為被上
    訴人敗訴判決後，未據被上訴人聲明不服，本件僅就上訴人上訴部分為審理）等
    語。
四、上訴人則以：系爭房屋係上訴人等之被繼承人梁米粒於四十五年六月二十二日向
    訴外人陳新坤買入，梁米粒於四十七年六月二日死亡後，由上訴人等繼承取得，
    系爭房屋稅之納稅義務人雖登記為訴外人郭章芳，仍不足以證明郭章芳係房屋所
    有權人；且訴外人郭章芳與被上訴人二人間成立之買賣契約係屬虛偽，縱認係真
    正，訴外人郭章芳原非房屋所有權人，其交付系爭房屋所有權予被上訴人者，為
    無權處分，上訴人等否認之，自不生效力，上訴人等仍係系爭房屋之真正所有權
    人等情詞，資為抗辯。
五、被上訴人主張：系爭門牌號碼雲林縣虎尾鎮○○里○○路一○五號之未辦保存登
    記磚木造平房，係被上訴人二人向原所有權郭章芳購入，並已移轉占有，且辦妥
    房屋稅納稅義務人變更登記，被上訴人等係系爭建物之所有權人嗣雲林縣政府辦
    理虎尾區市地重劃工程，就系爭房屋之拆遷補償費四十三萬一千九百零九元，已
    向原審法院以八十九年度存字第五０二號辦理提存在案等情，除據被上訴人於原
    審提出雲林縣政府函、提存通知書、不動產房屋買賣預約契約書、房屋稅籍登記
    表等件影本為證外（原審卷第七頁至第九頁、第一０二頁），並經證人廖佩吟於
    本院九十年四月二十七日行準備程序時證述綦詳（本院卷第七五頁至第七九頁）
    ，復有雲林縣稅捐稽徵處於八十九年九月二十九日，以八九雲稅字第０一五八四
    ０號函檢送之房屋稅籍證明、房屋稅納稅義務人變更申請書、買賣所有權移轉契
    約書，及雲林縣政府於九十年九月十二日，以九０府地發字第九００七００七０
    四號函檢送之辦理系爭房屋補償相關資料等件附卷可稽（原審卷第七三頁至第七
    八頁、第一七二頁至第一七九頁），且經本院依職權調取原審法院八十九年度存
    字第五０二號清償提存事件案卷查卷屬實，堪信被上訴人此部分之主張為真實，
    上訴人僅以系爭不動產房屋買賣預約契約書上，被上訴人癸○○○之簽名處因空
    白處不足，與子○○之簽名處間略顯擠迫，即認被上訴人與訴外人郭章芳間之買
    賣係屬虛偽云云，核係臆測之詞，不足採信。
六、上訴人等抗辯：系爭房屋與其坐落之基地即雲林縣虎尾鎮○○段八六七地號土地
    （重劃前為虎尾段四十之一七、之三一地號），係上訴人等之被繼承人梁米粒於
    四十五年六月二十二日單獨出資向訴外人陳新坤買入，並非訴外人郭章芳之生父
    郭進來取得之財產，訴外人梁米粒死亡後，上訴人等已繼承訴外人梁米粒之系爭
    房屋所有權云云，無非係以上訴人於原審提出之賣渡證書及雲林縣虎尾鎮公所不
    動產監證費收據等件影本，及系爭房屋所在基地之土地登記簿謄本（原審卷第三
    六頁正、反面、第四七頁至第五三頁）為其論據，惟查：
（一）上訴人等之被繼承人郭進來生前與郭謝娥結婚，生長女郭秀霞，嗣郭謝娥死亡
      後，與訴外人梁米粒同居，於二十六年七月十四日生長子郭章源、其後陸續生
      次子郭章澤（於六十七年十一月二十四日死亡）、三子丁○○、四子壬○○、
      五子己○○、六子戊○○、七子庚○○、次女郭秀娟（於三十九年十月十五日
      死亡）；梁米粒於四十七年六月二十二日死亡後，郭進來再於四十八年六月六
      日與廖佩吟結婚，生八子郭章芳等情，此有戶籍謄本附於原審卷第三七頁至第
      四一頁可參。
（二）又證人廖佩吟於原審八十九年十一月三日審理時到場供證：土地及房屋均是伊
      先生郭進來買的，後來發現其他小孩都有財產，伊要求郭進來也要登記給郭章
      芳（原審卷第九四頁）；其另於本院九十年四月二十七日行準備程序時復到場
      結證：約五十五、六年左右，郭進來生前住虎尾鎮○○路八號，當時房屋及土
      地已買了；因生意不好兒女眾多，伊告訴郭進來說：「我拿一些錢給你」，他
      才把房子登記給郭章芳。房子要登記給郭章芳之事，只有伊夫妻知道，是郭進
      來辦理的，後來有告訴我說已辦好了，水電都由伊先生繳的，房子一直都是由
      伊使用，伊嫁給郭進來十幾年後，梁米粒的小孩長大都已搬出去，他們搬出去
      後，伊與郭進來繼續住了約一、二十年，伊先生去世後二、三年，才搬到台北
      等語明確（本院卷第七五頁、第七六頁）。
（三）再系爭房屋係自五十七年一月起課房屋稅，初次設籍時，房屋稅納稅義務人係
      郭章芳乙節，此亦有雲林縣稅捐處於八十九年九月二十九日及同年十月十二日
      ，分別以八九雲稅虎字第０一五八四０、０一六七三七號函檢送之房屋稅籍證
      明書及房屋稅籍登記表附於原審卷第七三頁、第七四頁、第八一頁、第八二頁
      可參。
（四）至於上訴人郭彰源等人之生母梁米粒於四十七年六月二十二日死亡後，系爭房
      屋所在之基地（四十之一七、之三一等二筆地號土地）係由上訴人郭章源、丁
      ○○、壬○○、己○○、戊○○、庚○○及訴外人郭章澤等人於四十八年十月
      五日向地政事務所辦理繼承登記乙節，亦此有雲林縣虎尾地政事務所於九十年
      七月十八日，以九十虎地一字第三一一八號函檢送之土地登記簿謄本附於本院
      卷可參（本院卷第一四三頁至第一六０頁）。
（五）至於上訴人丁○○於本院九十年八月二十四日行準備程序則自陳：伊等父親死
      亡時沒有遺產，伊等已離開虎尾等語（本院卷第一六九頁）；另上訴人亦具狀
      自陳：系爭房屋早期皆由上訴人之父郭進來使用，於五十年至六十年間，上訴
      人等多為服兵役或另創新戶等語（本院卷第三四頁）。
    綜上，上訴人等於原審提出之賣渡證書、不動產監證費收據影本（原審卷第三六
    頁正、反面），固載明系爭房屋所在基地之買受人係上訴人等之被繼承人梁米粒
    ，上訴人因之抗辯系爭房屋及基地均係上訴人郭彰源等人之生母梁米粒個人出資
    購買云云，惟並未提出任何出資證明，已難盡信，雖證人陳於本院九十年五月
    二十五日行準備程序時到場供證：梁米粒確有賣米，她是中盤商等語（本院卷第
    九十頁），惟仍難據以推論其經濟獨立，可獨資購買系爭房屋及其上基地之事實
    ；更且訴外人梁米粒自郭進來之前配偶郭謝娥死亡後，即與郭進來同居一處，並
    設籍於郭進來戶內，而其自二十六年七月十四日生育長子郭章源後，迄至四十七
    年六月二十二日死亡之日止，與郭進來同居期間長達二十餘年，是訴外人梁米粒
    與上訴人郭彰源等人之生父郭進來同財共居多年，並共同生育子女八人，雖無夫
    妻之名，惟其二人情逾夫妻已有夫妻之實，而台灣於日據時期或光復後之早期習
    俗，社會經濟普遍困頓，民間觀念保守，是以婦女社會地位不彰，家庭經濟來源
    多數仰賴其夫，縱妻有所收入，亦莫不由夫支配利用，益見系爭房屋及所在基地
    於四十四年間向訴外人陳新坤買入之人，是否確係訴外人梁米粒一人出資購買，
    已非無疑；參以訴外人廖佩吟與訴外人郭進來結婚後，一直居住系爭房長達二、
    三十年，且系爭房屋於五十七年初次設籍時，即以郭章芳為納稅義務人，若系爭
    房屋係訴外人梁米粒所買受，而由上訴人郭彰源等人繼承取得，訴外人郭進來何
    得持相關資料辦理房屋納稅義務人之初次設籍登記？且系爭房屋自五十七年設籍
    後，迄至雲林縣政府發放補費而拆除止，其間長達三十餘年，上訴人既抗辯為系
    爭房屋之所有權人，竟從未繳納房屋稅而不自知，亦與常情有違；而訴外人郭章
    芳與上訴人郭彰源等兄弟分屬同父異母之兄弟關係，對於郭進來言，均係自己之
    親生小孩，殊無偏袒一方之理；且郭章芳之生母廖佩吟於四十八年六月六日與郭
    進來結婚後，迄至郭進來於七十六年十二月二十二日死亡止，與郭進來在系爭房
    屋內亦共同生活達近三十年，是郭進來將系爭房屋之事實上處分權贈與自已之親
    生小孩者，亦屬人情之常，參以郭進來於死亡時，並未其他遺產者，亦為上訴人
    丁○○所是承，益見證人廖佩吟供證：系爭房屋及基地係郭進來買入，伊發現其
    他小孩都有財產，乃要求郭進來把房子登記給郭章芳等語，與情理相符，應堪採
    信；凡此，均足認系爭房屋及其上基地係上訴人郭章源等人與訴外人郭章芳之生
    父郭進來向前手陳新坤買入，僅就基地部分登記在梁米粒名下而已，其後因訴外
    人廖佩吟要求，就系爭房屋乃贈與訴外人郭章芳，使其取得系爭房屋之事實上處
    分權之事實應堪肯認。上訴人等抗辯系爭房屋係上訴人郭章源兄弟之生母梁米粒
    出資購買云云，要不足採。
七、綜上所述，被上訴人主張系爭未辦保存登記之房屋原係訴外人郭章芳所有，被上
    訴人等已於七十二年九月二十四日買入，並即移轉占有，由被上訴人等取得事實
    上之處分權，而為系爭房屋之所有人者為可採，上訴人所辯均無可取。從而，被
    上訴人主張雲林縣政府徵收房屋所在之基地，並就系爭房屋之拆遷補償費予以提
    存，被上訴人係系爭房屋之所有人，拆遷補償費既係房屋經拆除後之代償物，被
    上訴人等自有領取權利，因上訴人等爭執其等之領取權，致其等領取提存款之法
    律上地位不明確，有以確認判決除去之必要，而爰請求確認者，為有理由，應予
    准許；原審據此而為上訴人敗訴之判決，經核並無不合，上訴意旨指摘原判決不
    當，求予廢棄改判，非有理由，應予駁回。
八、本件事證已臻明確，上訴人等聲請訊問被上訴人子○○本人，無非在證明被上訴
    人子○○於向訴外人郭章芳買受後，是否已確實交付系爭房屋使用云云，本院認
    無必要，此外兩造其餘攻擊防禦方法之陳述，均與判決結果並無影響，爰不予傳
    訊及一一論述，併此敘明。
九、據上論結，本件上訴為無理由，依民事訴訟法第四百四十九條第一項、第七十八
    條、第八十五條第一項前段，判決如主文。
中      華      民      國    九十      年      十      月    二十三    日
                                    臺灣高等法院臺南分院民事第二庭
~B1審判長法官  吳    志    誠
~B2      法官  李    素    靖
~B3      法官  李    文    賢
右為正本係照原本作成。
不得上訴。
中      華      民      國    九十      年      十      月    二十六    日
~B法院書記官  劉    清    洪


司法院資訊處製作；財團法人民間司法改革基金會備份。
